臺灣臺中地方法院刑事判決
110年度易字第1797號
公  訴  人  臺灣臺中地方檢察署檢察官
被      告  梁惠銘


選任辯護人  胡昇寶律師
上列被告因詐欺案件，經檢察官提起公訴（110年度偵字第18121
號），本院判決如下：
    主    文
乙○○幫助犯洗錢防制法第十四條第一項之洗錢罪，處有期徒刑肆
月，併科罰金新臺幣伍仟元，罰金如易服勞役，以新臺幣壹仟元
折算壹日。未扣案犯罪所得新臺幣壹佰貳拾叁元沒收，於全部或
一部不能沒收或不宜執行沒收時，追徵其價額。
    犯罪事實
一、乙○○明知金融帳戶係供個人使用之重要理財、交易工具，關
    係個人財產、信用之表徵，主觀上可預見要求提供金融帳戶
    供其使用，極可能為不法份子供作詐欺等財產性犯罪收受、
    提領贓款所用，以形成金流斷點，而隱匿詐欺犯罪所得之去
    向，竟基於其所提供之金融帳戶遭不法使用，造成詐欺取財
    犯罪及隱匿詐欺犯罪所得去向等結果之發生亦不違反其本意
    之幫助犯幫助詐欺取財及幫助犯幫助洗錢之不確定故意，於
    民國110年3月4日16時44分許，在臺中市南區某統一超商內
    ，將其所申設之中華郵政股份有限公司台中福平里郵局帳號
    00000000000000號帳戶（下稱台中福平里郵局帳戶）之存摺
    、金融卡（含密碼），寄交予真實姓名、年籍不詳、自稱「
    鄭宗翰」之成年人收受，而容任他人使用上揭金融機構帳戶
    作為詐欺取財、洗錢之工具。嗣該自稱「鄭宗翰」之人或其
    所屬詐欺集團成員取得乙○○交寄台中福平里郵局帳戶資料後
    ，即共同意圖為自己不法所有，基於詐欺取財與洗錢之犯意
    聯絡，為下列之犯行：㈠於110年3月6日16時43分許，撥打電
    話予甲○○，佯裝係「GOMAJI」網購平台客服人員，向甲○○訛
    稱因電腦遭盜用，多了一筆新臺幣（下同）1萬3480元之團
    購紀錄，要協助取消，再推由另名詐騙集團成員佯裝土地銀
    行客服人員指示甲○○操作自動櫃員機，而於同日17時54分許
    、18時1分許，以轉帳及無摺存款方式，將2萬9988元、2萬9
    85元（已扣除手續費15元）匯入乙○○上開台中福平里郵局帳
    戶內，嗣甲○○發覺受騙，報警處理，並及時通知銀行人員圈
    存款項而未遭提領。㈡於110年3月6日14時19分許，撥打電話
    予丙○○，佯裝係「GOMAJI」網購平台客服人員，向丙○○訛稱
    因行政疏失導致購物明細表錯貼，會被扣款1萬多元，要協
    助取消，再推由另名詐騙集團成員佯裝土地銀行客服人員指
    示丙○○操作網路銀行，而於同日16時30分許，轉帳9萬9123
    元入乙○○上開台中福平里郵局帳戶內，嗣丙○○發覺受騙，報
    警處理，並通知銀行人員圈存款項，惟僅餘123元未遭提領
    。
二、案經甲○○、丙○○訴由臺中市政府警察局第三分局報告臺灣臺
    中地方檢察署檢察官偵查起訴。
    理    由
壹、程序部分
　　本判決下述所引用被告乙○○以外之人於審判外之陳述，檢察
    官、被告及其辯護人於本院審理時對於該證據能力均不爭執
    ，且迄於言詞辯論終結前亦未聲明異議，本院審酌上開證據
    資料作成時之情況，尚無違法不當及證明力明顯過低之瑕疵
    ，而認為以之作為證據應屬適當，依刑事訴訟法第159條之5
    規定，均有證據能力。另以下所引用之非供述證據，無傳聞
    法則之適用，業據本院依法踐行調查證據程序，檢察官、被
    告及其辯護人均不爭執各該證據之證據能力，且查無依法應
    排除其證據能力之情形，以之資為認定事實之基礎自屬合適
    ，應認有證據能力。
貳、實體部分
一、認定犯罪事實所憑之證據及理由
　　訊據被告乙○○固坦認在臺中市南區某統一超商內將其所開立
    台中福安里郵局帳戶之存摺、提款卡交寄交予真實姓名、年
    籍不詳、自稱「鄭宗翰」之成年人收受，然否認有何幫助詐
    欺取財、幫助洗錢犯行，辯稱：伊是要找代工才寄出帳戶云
    云。其辯護人為被告辯稱：被告並無幫助他人犯罪之意思，
    被告所提供台中福安里郵局帳戶並非新辦，為日常生活所使
    用，與實務上常見提供初次開立或久未使用帳戶之情況不同
    ，被告也未取得對價，被告是在臉書網站上看到家庭代工網
    頁而被詐騙帳戶等語。經查：
（一）前揭被告坦認之事實，有中華郵政股份有限公司台中福平里郵局帳號00000000000000號帳戶開戶資料及交易明細表、7-ELEVEN貨態查詢系統、交貨便服務代碼、取件人及寄件人資料在卷可參（見偵卷第11頁至第13頁、第59頁至第62頁），可信為真實。次者，證人即告訴人甲○○、丙○○於如犯罪事實欄所示時間，遭詐欺集團成員詐騙，而將於如犯罪事實欄款項匯入被告所開設台中福安里郵局帳戶等情，為被告所不爭執，並有證人即告訴人甲○○、丙○○警詢證述內容（見偵卷第19頁至第23頁、第25頁至第26頁），以及甲○○、丙○○之內政部警政署反詐騙諮詢專線紀錄表、花蓮縣警察局玉里分局玉里派出所受（處）理案件證明單、受理各類案件紀錄表、受理詐騙帳戶通報警示簡便格式表、金融機構聯防機制通報單、甲○○提供之與詐欺集團通聯紀錄、甲○○提出之臺灣土地銀行玉里分行帳號000000000000號帳戶活期性存款存摺節本影本、中國信託銀行ATM交易明細表、苗栗縣警察局竹南分局南勢派出所陳報單、受理各類案件紀錄表、受（處）理案件證明單、受理詐騙帳戶通報警示簡便格式表、丙○○提出之活期儲蓄薪資轉帳存款之翻拍照片、丙○○提供之與詐欺集團通聯紀錄、中華郵政股份有限公司110年9月13日儲字第1100251735號函附乙○○申辦之台中福平里郵局帳號00000000000000號帳戶交易明細表等件在卷可佐（見偵卷第27頁至第54頁，本院卷第45頁至第53頁），均堪信為真實。
（二）被告雖以前詞置辯，惟被告於警詢、偵查直至本院審理時
      ，始終未提出其所稱「尋找家庭代工而遭詐騙帳戶」之相
      關對話或資料，被告所述是否可信，本屬有疑。況被告於
      偵查中供稱：伊上臉書網站看到家庭代工網頁，伊加對方
      的LINE，對方說要提供帳戶跟卡片，才能確定是伊本人，
      伊和對方說帳戶密碼不可以給，所以沒有給密碼，對方說
      沒關係，密碼他可以自己變更云云（見偵卷第72頁），然
      經本院函詢中華郵政股份有限公司，依該公司作業規定，
      儲戶遺忘或申請變更密碼，需由儲戶本人攜帶相關資料臨
      櫃辦理，如本人不克親自辦理，須由受託人攜帶委託人之
      委託書及證件等資料，且委託書須由受理局以電話等方式
      查證委託，始得辦理，有中華郵政股份有限公司110年9月
      13日儲字第1100251735號函可參（見本院卷第45頁），於
      此情況下，實難想像在被告未提供台中福安里郵局帳戶密
      碼或提供委託書及相關證件資料之前提下，取得被告交寄
      之台中福安里郵局帳戶資料之人，如何能自台中福安里郵
      局帳戶內提領告訴人甲○○存入或匯入之款項，足認被告所
      辯多有可疑之處，況被告於本院準備程序中又改稱：伊可
      能有將密碼寫在存摺上云云（見本院卷第63頁），被告所
      辯明顯前後不一，實難採信。
（三）又刑法上之故意，可分為直接故意與不確定故意（間接故
      意），所謂「不確定故意」，係指行為人對於構成犯罪之
      事實，預見其發生而其發生並不違背其本意者，刑法第13
      條第2項定有明文。觀諸被告台中福安里郵局帳戶交易明
      細（見本院卷第53頁），被告於110年3月4日將台中福安
      里郵局帳戶資料交寄他人前，該帳戶因同年2月之多次跨
      行提款，餘額僅剩562元，且被告於偵查中供稱：伊幼教
      的薪資，是匯到臺中銀行等語（見偵卷第73頁），由上，
      足徵被告開設之台中福安里郵局帳戶於寄交他人之前，客
      觀上，應無多餘存款可供其提領，且為被告非供薪資轉入
      之帳戶，適足以交付他人使用，而無混雜其他款項歸屬之
      虞。被告所為與一般幫助詐欺、幫助洗錢行為人多於交付
      帳戶予他人之前，先將銀行帳戶內款項盡量提領殆盡，或
      提供毫無用途、寄送給他人沒拿回來也無所謂之閒置帳戶
      ，以免帳戶內原有之存款遭人領取，並減少日後無法取回
      帳戶所生損失等犯罪型態相符，益徵被告主觀上可能遭他
      人騙取帳戶使用，但因慮及自己未因此受有太大損失，抱
      持姑且一試之僥倖心態，而不甚在意甚且容任素未謀面亦
      毫不相識之第三人對其所開立台中福安里郵局帳戶為支配
      使用，至為灼然。
（四）又金融帳戶事關存戶個人財產權益之保障，屬個人理財之
      工具，金融帳戶之存摺及金融卡，僅係供使用人作為存款
      、提款、匯款或轉帳之工具，一般人在正常情況下，皆可
      以存入最低開戶金額之方式自行向銀行自由申請開立存款
      帳戶，且僅需依銀行指示填寫相關資料並提供身分證件即
      可，極為方便簡單、不需繁瑣程序；而領取帳戶存摺及金
      融卡使用，並無任何特定身分之限制，且得同時在不同金
      融機構申請多數存款帳戶使用，此乃眾所週知之事實，苟
      非意在將該存款帳戶作為犯罪之不法目的，本可自行向金
      融行庫開戶使用，實無蒐集他人存款帳戶存摺或金融卡之
      必要，足見他人不以自己名義申請開戶，反以其他方式向
      不特定人蒐集、收購或租借金融機構帳戶使用，衡情應能
      懷疑蒐集、收購或租借帳戶之人，其目的係在藉帳戶取得
      不法犯罪所得，再加以提領之用。又金融帳戶若與存戶之
      金融卡及密碼結合，專屬性、私密性更形提高，除非本人
      或與本人具密切親誼關係者，難認有何正當理由可自由流
      通使用該金融卡，稍具通常社會歷練之一般人應具備妥為
      保管該等物品，縱有特殊情況，致須將該等物品交付予自
      己不具密切親誼之人時，亦必深入瞭解該他人之可靠性與
      用途，以防止遭他人違反自己意願使用或不法使用之常識
      。再者，近來各類形式利用電話或電腦網路途徑進行詐騙
      之詐欺犯罪層出不窮，該等犯罪，多數均係利用他人帳戶
      作為詐欺所得財物之出入帳戶，業經媒體廣為披載，金融
      機關亦一再提醒勿將帳戶資料提供他人使用之重要性。是
      依一般人通常之知識、智能及經驗，應可知悉將帳戶資料
      交付陌生之他人，極可能使取得帳戶資料者藉帳戶取得不
      法犯罪所得，且隱匿帳戶內資金之實際取得人之身分，以
      逃避追查。質言之，依當前社會一般人之智識程度與生活
      經驗，對於非依正常程序要求提供金融帳戶金融卡或密碼
      並給付相當報酬者，應可預見極可能係為取得人頭帳戶供
      作犯罪工具使用或隱匿金流追查。查被告於審理時自陳高
      職畢業，為助理老師等語（見本院卷第89頁），堪認被告
      為具有一定社會經驗、而非離群索居之人，且無任何接觸
      相關媒體資訊之困難，對於不具深厚信賴關係之他人取得
      上揭帳戶提款卡及密碼，極可能供他人作為收受、提領詐
      欺款項使用，並以此方式遮斷金流、躲避檢警追查，當可
      預見，對於上情自難諉為不知。況且，被告於偵查中供稱
      ：伊在臉書網站上看到家庭代工網頁，伊加對方LINE，暱
      稱忘記了，伊將帳戶交到對方指定的地址給「鄭宗翰」，
      寄件人名義為「李子昀」，伊應徵家庭代工沒有和對方面
      試過，不認識對方，伊發現不確定之後要如何將帳戶拿回
      來，趕快去郵局暫停，才發現被列為警示帳戶等語（見偵
      卷第72頁至第73頁），被告既從未見過應徵家庭代工對象
      之真實姓名年籍或電話，也不知道應徵公司之住址、名稱
      等重要資訊，更能知悉寄出帳戶後，如無任何憑證或聯絡
      資料，勢必無從索回或掌握去向，以上各種情事，在在顯
      現不合常情、邏輯之情，足徵被告在未確實瞭解該人真實
      身分為何，亦無任何確認或可靠保全措施之情況下，即將
      其所有台中福安里郵局帳戶資料提供予素不相識之陌生人
      ，使該帳戶置於自己支配範疇之外，堪認被告對其所有台
      中福安里郵局帳戶存摺、提款卡、密碼等資料交由他人使
      用之情形毫不在意。是以，被告應已認識其寄出帳戶後，
      極可能遭他人作為違法或犯罪之使用，或供作掩飾、隱匿
      該犯罪所得來源、去向之洗錢犯罪使用，竟為圖謀不法利
      益，猶恣意妄為之，其主觀上，自有基於縱若他人持之作
      為財產性之詐欺或洗錢犯罪之工具，亦不違背其本意之不
      確定幫助故意甚明。
（五）綜上所述，被告前揭所辯，顯屬事後卸責之詞，殊難採信
      。本案事證明確，被告幫助犯詐欺取財、幫助洗錢之犯行
      ，洵堪認定。
二、論罪科刑
（一）刑法上之幫助犯，係對於犯罪與正犯有共同之認識，而以
      幫助之意思，對於正犯資以助力，而未參與實施犯罪之行
      為者而言（最高法院75年度台上字第1509號、88年度台上
      字第1270號判決意旨參照）；是以如未參與實施犯罪構成
      要件之行為，且係出於幫助之意思提供助力，即屬幫助犯
      ，而非共同正犯。復按行為人提供金融帳戶提款卡及密碼
      供他人使用，嗣後被害人雖匯入款項，然此時之金流仍屬
      透明易查，在形式上無從合法化其所得來源，未造成金流
      斷點，尚不能達到掩飾或隱匿特定犯罪所得之來源、去向
      及所在之作用，須待款項遭提領後，始產生掩飾、隱匿之
      結果。故而，行為人提供金融帳戶提款卡及密碼，若無參
      與後續之提款行為，即非洗錢防制法第2條第2款所指洗錢
      行為，無從成立一般洗錢罪之直接正犯；又金融帳戶乃個
      人理財工具，依我國現狀，申設金融帳戶並無任何特殊限
      制，且可於不同之金融機構申請多數帳戶使用，是依一般
      人之社會通念，若見他人不以自己名義申請帳戶，反而收
      購或借用別人之金融帳戶以供使用，並要求提供提款卡及
      告知密碼，則提供金融帳戶者主觀上如認識該帳戶可能作
      為對方收受、提領特定犯罪所得使用，對方提領後會產生
      遮斷金流以逃避國家追訴、處罰之效果，仍基於幫助之犯
      意，而提供該帳戶之提款卡及密碼，以利洗錢實行，仍可
      成立一般洗錢罪之幫助犯（最高法院108年台上字第3101
      號判決參照）。經查，被告雖將台中福平里郵局帳戶之存
      摺、金融卡及密碼提供予他人，並遭用作為詐欺取財之工
      具，使不詳詐欺正犯得以此隱匿詐欺取財罪所得之來源、
      去向，然被告單純提供金融帳戶資料之行為，並不等同於
      向告訴人甲○○、丙○○施以詐術之行為，且亦無證據證明被
      告有何參與詐欺告訴人甲○○、丙○○之詐欺取財構成要件行
      為，亦未參與隱匿犯罪所得財物之來源、去向之行為，且
      並無證據足資證明被告係以正犯而非以幫助犯之犯意參與
      犯罪，自應論以幫助犯。
（二）是核被告所為，係犯刑法第30條第1項前段、第339條第1
      項之幫助犯詐欺取財罪，及刑法第30條第1項前段、洗錢
      防制法第14條第1項之幫助一般洗錢罪。本件被告係基於
      同一幫助犯意，以一幫助行為，侵害告訴人甲○○、丙○○之
      法益，為想像競合犯，應從一重處斷。被告所犯幫助詐欺
      取財罪與幫助一般洗錢罪間，為想像競合犯，應從一重以
      幫助一般洗錢罪處斷。另起訴書就被告上揭犯行雖未論及
      幫助一般洗錢罪，惟此與起訴有罪部分，具有想像競合犯
      之裁判上一罪關係，為起訴效力所及，本院自得併予審酌
      ，且經本院於準備程序、審理程序中當庭告知此部分犯行
      可能涉犯之罪刑併為辯論（見本院卷第62頁、第82頁），
      尚無礙被告攻擊防禦權之行使，附此敘明。被告以幫助之
      意思，參與構成要件以外之行為，為幫助犯，其所犯情節
      較正犯輕微，爰依刑法第30條第2項之規定，依正犯之刑
      減輕之。
（三）爰審酌：被告幫助他人犯罪，致使真正犯罪者得以隱匿其
      身分，助長詐欺犯罪猖獗，破壞社會治安及金融秩序，更
      將造成警察機關查緝犯罪之困難，且使告訴人甲○○、丙○○
      受有財產損失，並產生遮斷資金流動軌跡，所為於法有違
      ，被告犯後否認犯行，且未與告訴人甲○○、丙○○成立調解
      ，賠償渠等所受損害，並考量被告之犯罪動機、目的、手
      段、被害人損害金錢數額，兼衡被告自陳高職畢業，工作
      為助理老師，月收2萬元，有2名未成年子女需扶養（見本
      院卷第89頁），暨其犯罪目的、手段等一切情狀，量處如
      主文所示之刑，並就罰金部分諭知易服勞役之折算標準。
三、沒收
（一）按犯罪所得，屬於犯罪行為人者，沒收之；犯罪所得之沒
      收，於全部或一部不能沒收或不宜執行沒收時，追徵其價
      額；宣告犯罪所得之沒收或追徵，有過苛之虞、欠缺刑法
      上之重要性、犯罪所得價值低微，或為維持受宣告人生活
      條件之必要者，得不宣告或酌減之；刑法第38條之1第1項
      前段、第3項及第38條之2第2項分別定有明文。又沒收犯
      罪所得之範圍，應僅以行為人實際因犯罪所獲得之利益為
      限，倘行為人並未因此分得利益，或缺乏證據證明行為人
      確實因犯罪而有所得，自不應憑空推估犯罪所得數額並予
      以宣告沒收，以免侵害行為人之固有財產權。洗錢防制法
      第18條第1項固規定：「犯第14條之罪，其所移轉、變更
      、掩飾、隱匿、收受、取得、持有、使用之財物或財產上
      利益，沒收之；犯第15條之罪，其所收受、持有、使用之
      財物或財產上利益，亦同」，為刑法沒收規定之特別規定
      ，自應優先於刑法相關規定予以適用，亦即就洗錢行為標
      的之財物或財產上利益，均應依洗錢防制法第18條規定沒
      收之。惟上開條文雖採義務沒收主義，卻未特別規定「不
      問屬於犯罪行為人與否，沒收之」，致該洗錢行為之標的
      是否限於行為人所有者始得宣告沒收，有所疑義，於此情
      形自應回歸適用原則性之規範，即參諸刑法第38條第2項
      前段規定，仍以屬於行為人所有者為限，始應予沒收。
（二）被告於準備程序供稱：伊還沒有開始做家庭代工，所以沒
      有拿到報酬等語（見本院卷第63頁），另告訴人甲○○匯入
      被告所有台中福安里郵局帳戶內之款項原為被告之犯罪所
      得，然此部分款項業經中華郵政公司圈存，並透過返還程
      序返還告訴人甲○○，有中華郵政股份有限公司110年9月13
      日儲字第1100251735號函在卷可稽（見本院卷第45頁），
      此部分犯罪所得爰毋庸宣告沒收。至告訴人丙○○匯入被告
      所有台中福安里郵局帳戶內之款項，旋經詐欺集團成員提
      領其中9萬9,000元，剩餘123元，嗣被告所有台中福安里
      郵局帳戶經報警而列為警示帳戶，連同被告帳戶內原有餘
      額447元及終止提息7元，共有577元經中華郵政股份有限
      公司警示銷戶，故告訴人丙○○遭詐騙匯入款項中123元，
      為被告犯罪所得，並未發還被害人，應與沒收，於全部或
      一部不能沒收或不宜執行沒收時，追徵其價額。除此之外
      ，卷內並無積極證據足認被告已取得其他任何對價，亦無
      積極證據證明被告為其餘贓款之最終持有者，揆諸前揭說
      明，爰不予宣告沒收或追徵之諭知，附此敘明。
四、依刑事訴訟法第299條第1項前段，洗錢防制法第14條第1項
    ，刑法第11條、第339條第1項、第30條第1項前段、第2項、
    第55條前段、第42條第3項、第38條之1第1項前段、第3項，
    刑法施行法第1條之1第1項，判決如主文。
本案經檢察官郭景銘提起公訴，檢察官丁○○到庭執行職務。　
中　　華　　民　　國　　111 　年　　1 　　月　　11　　日
                刑事第十八庭  審判長法　官  李昇蓉
                                    法　官  李依達
　　　　　　　　　　　　　　　　　　法　官　張美眉
以上正本證明與原本無異。
如不服本判決應於收受送達後20日內向本院提出上訴書狀，並應
敘述具體理由；其未敘述上訴之理由者，應於上訴期間屆滿後20
日內向本院補提理由書（均須按他造當事人之人數附繕本）「切
勿逕送上級法院」。
告訴人或被害人如不服判決，應備理由具狀向檢察官請求上訴，
上訴期間之計算，以檢察官收受判決正本之日起算。
　　　　                            書記官  薛美怡
中　　華　　民　　國　　111 　年　　1 　　月　　11　　日
附錄本案論罪科刑法條
中華民國刑法第30條
幫助他人實行犯罪行為者，為幫助犯。雖他人不知幫助之情者，
亦同。
幫助犯之處罰，得按正犯之刑減輕之。
刑法第339條
意圖為自己或第三人不法之所有，以詐術使人將本人或第三人之
物交付者，處五年以下有期徒刑、拘役或科或併科五十萬元以下
罰金。
以前項方法得財產上不法之利益或使第三人得之者，亦同。
前二項之未遂犯罰之。
洗錢防制法第14條第1項
有第2條各款所列洗錢行為者，處7年以下有期徒刑，併科新臺幣
5百萬元以下罰金。